【裁判字號】    95,保險,54
【裁判日期】    950704
【裁判案由】    損害賠償
【裁判全文】
臺灣臺北地方法院民事判決              95年度保險字第54號
    原      告  富邦產物保險股份有限公司
    法定代理人  丙○○
    訴訟代理人  甲○○
    被      告  乙○○
上列當事人間損害賠償事件，本院於中華民國95年6月28日言詞
辯論終結，判決如下：
    主  文
被告應給付原告新台幣柒拾萬零伍佰捌拾伍元及自民國九十五
年五月四日起至清償日止，按年息百分之五計算之利息。
訴訟費用由被告負擔。
本判決於原告以新台幣貳拾肆萬仟元為被告供擔保後，得假執
行。
    事實及理由
一、按訴狀送達後，原告不得將原訴變更或追加他訴，但擴張或
    減縮應受判決事項之聲明者，不在此限，民事訴訟法第255
    條第1 項第3款定有明文。經查，本件原告於民國95年4月20
    日起訴時請求被告給付新台幣（下同）1,461,170 元，嗣於
    95年6月28日將請求金額減縮為730,585元，揆諸前開規定，
    應予准許，合先敘明。
二、原告起訴主張：被告於93 年7月13日無照騎乘伊所承保之車
    號GAY-410號機車，行經台北市○○○路○ 段106號前，疏未
    注意車前狀況，撞及未行走行人穿越道之訴外人胡炎漢，致
    其受有頭部外傷，經台北市立和平醫院緊急進行開顱手術治
    療，現仍有失語及痴呆等症狀，需人照料，終身不能從事任
    何工作，已達強制汽車責任保險殘廢給付標準表第1項之第1
    級殘廢，伊於93年11月5日電匯1,461,170元予胡炎漢，並審
    酌胡炎漢應負一半之過失責任，爰依修正前前強制汽車責任
    險第27條第4 款規定，請求被告給付二分之一損害等情。並
    聲明：(一)如主文第1 項所示。(二)願供擔保聲請宣告假執行。
三、被告則以：伊雖無照騎乘機車，但本件車禍是因被害人胡炎
    漢未走行人穿越道撞上來所致，故胡炎漢應負三分之二過失
    責任。況伊業於94 年6月13日與胡炎漢成立調解，當場賠付
    70萬元，原告不得再代位向伊求償等語，資為抗辯。並聲明
    ：原告之訴及假執行之聲請均駁回。
四、查被告於93年7月13日無照騎乘原告所承保之車號GAY-410號
    機車，行經台北市○○○路○段106號前，疏未注意車前狀況
    ，撞及穿越馬路之胡炎漢，經送台北市立和平醫院手術治療
    後，仍有失語及痴呆等症狀，需人照料，終身不能從事任何
    工作，已達強制汽車責任保險殘廢給付標準表第1項之第1級
    殘廢，原告於93年11月5日電匯1,461,170元予胡炎漢等情，
    為兩造所不爭，復有台北市立和平醫院醫療單據、診斷證明
    書、台北市車輛行車事故鑑定委員會鑑定意見書、台北市政
    府警察局交通警察大隊檢附道路交通事故調查報告表、談話
    筆錄、相片及保險金電匯單在卷可參（分見本院卷第7 頁至
    第14頁、第30頁至第31頁、第35頁至第47頁、第56頁），堪
    信為真實。
五、按被保險汽車發生汽車交通事故，加害人有下列情事之一者
    ，保險人仍應依本法規定給付保險金，但得在給付保險金額
    範圍內，向加害人求償：(4)違反道路交通管理處罰條例第21
    條之規定而駕車者，修正前強制汽車責任保險法第27條第4
    款定有明文。強制汽車責任保險法為保障受害人，不使受害
    人失去儘速獲賠之保障，故特別規定因被保險人故意或惡意
    行為等原屬一般保險不賠之道德危險事由，保險人仍應予以
    賠償，保險人對受害人給付保險金後，受讓受害人對被保險
    人之損害賠償請求權，方得向加害人或汽車所有人求償，且
    其求償範圍不得逾越加害人或汽車所有人所應負擔之損害賠
    償金額，故其本質上仍為行使保險代位權之性質，乃係基於
    受害人損害賠償請求權之法定移轉，並非獨立之求償權。經
    查：
  1.被告未考領有機車駕駛執照，竟於93年7月13日騎乘車號GAY
    -410號機車，行經台北市○○○路○段106號前，撞及未行走
    行人穿越道之胡炎漢一節，為兩造所不爭之事實。而本件事
    故現場劃「慢」字標線，肇事機車撞及行人胡炎漢倒地位置
    ，距行人穿越道有16.8公尺之遙，且胡炎漢配偶胡張雪英於
    警詢時陳稱：伊與胡炎漢步行至肇事地點，正由西向東穿越
    馬路，胡炎漢突遭由南向北之被告機車撞擊倒地等語（見本
    院卷第42頁），另參酌肇事當時天氣晴、光線良好、路況並
    無缺陷或障礙物，而有不能注意之情事存在，此有道路交通
    事故調查報告表在卷可參（見本院卷第44頁），被告無照騎
    乘機車行經上開路段，疏未減速慢行，隨時注意車前狀況並
    採取必要之安全措施，不慎撞擊穿越馬路之胡炎漢，則被告
    未盡前開注意義務而肇事，顯有過失甚明，且其過失行為與
    胡炎漢傷害間，顯具有相當因果關係。再者，胡炎漢違反道
    路交通安全規則第134條第1款規定，擅在設有行人穿越道之
    路段穿越馬路，其與被告之過失行為合併導致本件危害發生
    ，亦同有過失，且本件經送請台北市車輛行車事故鑑定委員
    會鑑定結果，亦同此認定，復有該會鑑定意見書在卷可稽（
    見本院卷第30頁、第31頁）。是本院審酌被告與胡炎漢各自
    違規行為，併合發生本件事故，應各負一半責任。至被告抗
    辯胡炎漢應負三分之二責任云云，既未舉證以實其說，尚難
    採信。
  2.又本件受害人胡炎漢經送台北市立和平醫院緊急進行開顱手
    術後，仍有失語及痴呆等症狀，需人照料，終身不能從事任
    何工作，已達強制汽車責任保險殘廢給付標準表第1項之第1
    級殘廢，並有台北市立和平醫院醫療費用收據、慈眼陪病員
    誼會收據及診斷證明書在卷可稽。則原告依強制汽車責任保
    險給付標準第2條第1項第1款、第4款及第3條第1款規定，於
    93年11月5日將醫療費用44,170元、看護費用17,000元及第1
    等級殘廢140萬元，共計1,461,170元，以電匯方式給付予胡
    炎漢等情，為兩造所不爭，堪信為真實。且原告於93年10月
    29日將上開賠付情事通知並請求被告賠付該金額一節，此有
    催告函及收件回執在卷可參（見本院卷第27頁、第28頁），
    雖被告辯稱：伊不識字，所以收到催告函後，就到原告公司
    ，某位姚先生請伊在回執上簽名，但伊並不明瞭催告函內容
    ，而當時伊尚未與被害人調解云云（見本院卷第24頁、第52
    頁），惟該催告函既已到達被告，顯已發生效力。雖被告與
    被害人胡炎漢於94 年6月13日在台北縣中和市調解委員會，
    雙方成立調解，被告當場賠付70萬元予胡炎漢，固有調解書
    在卷可考（見本院卷第32頁），雖胡炎漢在調解之前，已領
    取原告所給付之強制汽車責任保險保險金，惟此僅係被告在
    受其賠償請求時，得依強制汽車責任保險法第30條規定予以
    扣除而已，胡炎漢非不得再向被告要求其他賠償，更不影響
    原告事前給付保險金，而代位取得胡炎漢對被告之損害賠償
    請求權，是被告以事後與胡炎漢成立調解，無須再賠付原告
    云云置辯，顯無可採。
  3.基此，被告未考領有機車駕駛執照，騎乘上開機車發生本件
    事故，致胡炎漢受有第1 級殘廢之傷害，違反道路交通管理
    處罰條例第21條第1 款規定，原告依汽車強制責任保險契約
    賠償胡炎漢1,461,170 元後，依修正前強制汽車責任保險法
    第27 條第4款規定，以被告應負二分之一肇事責任，向其求
    償730,585元，為有理由，應予准許。
六、綜上所述，原告依修正前強制汽車責任險第27 條第4款規定
    ，向被告求償如主文所示之金額，並自起訴狀繕本送達被告
    翌日起（即95年5月4日，見本院卷第19頁）至清償日止按年
    息5%計算之遲延利息，洵屬有據，應予准許。又原告陳明願
    供擔保，聲請宣告假執行，核無不合，爰酌定相當擔保金額
    准許之。
七、本件事證已臻明確，兩造其餘攻擊防禦方法，及未經援用之
    證據，經本院斟酌後，認均不足以影響本判決之結果，自無
    逐一詳予論駁之必要，併此敘明。
八、訴訟費用負擔之依據：民事訴訟法第78條。
中    華    民    國    95    年    7     月    4     日
                        民事第一庭法官  傅中樂
以上正本係照原本作成。
如對本判決上訴，須於判決送達後20日內向本院提出上訴狀。
中    華    民    國    95    年    7     月    4     日
                                書記官  葉志昭


司法院資訊處製作；財團法人民間司法改革基金會備份。
